【裁判字號】    99,台上,3910
【裁判日期】    990624
【裁判案由】    違反貪污治罪條例
【裁判全文】
最高法院刑事判決            九十九年度台上字第三九一０號
上  訴  人  甲○○
            乙○○
上列上訴人等因違反貪污治罪條例案件，不服台灣高等法院中華
民國九十九年一月二十日第二審判決（九十八年度上訴字第四二
八三號，起訴案號：台灣基隆地方法院檢察署九十七年度偵字第
二六三二、二八八０、三四三四、三九九二號），提起上訴，本
院判決如下：
    主  文
原判決關於甲○○、乙○○部分撤銷，發回台灣高等法院。
    理  由
本件原判決撤銷第一審關於上訴人甲○○、乙○○部分之科刑判
決，改判分別依想像競合犯關係，從一重論處上訴人等共同有調
查職務之公務員對於違背職務之行為，收受賄賂及不正利益各罪
刑，固非無見。
惟查：(一)、原判決事實認定上訴人等與郭正昇（已經原審判刑確
定）對於違背職務之行為，收受林長進、何陽輝、何建興、詹土
盛等人交付之賄賂及不正利益（見原判決第二至五頁）。然理由
引用作為判斷依據之證人詹土盛於偵查中之證言，係證稱：「民
國九十六年五月間，郭正昇來查船，但沒有發現任何走私物品，
不過他一直刁難，我就知道他的意思是要拿錢，所以我直接問他
要多少，郭正昇向我表示只要新台幣（下同）八萬元就好，之後
我每次在漁船進港前，都會先打電話給他，海巡人員也都不會再
刁難我的漁船，事後我再打電話通知郭正昇，叫他到濱海公路上
，也就是基隆市與萬里鄉交界處一間涼亭見面，直接把八萬元現
金拿給他，這樣連續五次之後，因為油價上漲，我向郭正昇表示
無力負擔，他同意改為每次六萬元，我又付了二次六萬元給他」
（見原判決第七頁）。該項證述，如果無訛，詹土盛似非對於上
訴人等與郭正昇，關於違背職務之行為，交付賄賂，則能否認上
訴人等與郭正昇係對於違背職務之行為，收受詹土盛交付之賄賂
，饒有研求餘地。(二)、原判決謂上訴人等與郭正昇收受林長進、
何陽輝、何建興、詹土盛給付之金錢賄賂及飲宴酒食招待之不法
利益共計達一百九十九萬四千五百元（見原判決第五頁）。然原
判決認定林長進於九十六年四月間某日，為甲○○支付其向「高
昇汽車批發廣場」購買之車牌號碼8P－8618號自小客車部分價金
三十萬元。另於九十七年一月、同年二月、同年三月間某日，分
別將人民幣五千元、五千元及一萬元（折合新台幣共約八萬六千
元）匯入甲○○指定之中國大陸銀行帳戶以資賄賂。又於九十七
年三月及六月間，先後二次代甲○○向「力航旅行社」支付甲○
○往來大陸地區之機票及台胞證加簽等費用，合計二萬八千五百
元（見原判決第三頁）。該項認定，倘若非虛，上開賄款既均僅
甲○○個人收受，則如何能謂亦為乙○○、郭正昇共同收受之賄
賂及不正利益，原判決未見說明，尚屬理由不備。究竟乙○○共
同收受之賄賂及不正利益多少？原審仍有調查釐清之必要。(三)、
原判決事實欄記載甲○○明知行政院海岸巡防署目前查緝對象情
報資料係屬國防以外之機密，不得任意洩漏，竟因收受林長進賄
賂及不正利益，為免林長進所屬船隻遭查緝，基於洩漏國防以外
之機密之犯意，於九十六年十二月三日二十時二十二分，以0000
000000號行動電話，將查緝漁船違法情報資料洩漏予林長進（見
原判決第四頁）。對洩漏之機密，究屬何項查緝漁船違法情報資
料，並未明白認定，詳予記載，其事實之認定，尚欠明確。(四)、
原判決理由謂貪污治罪條例規定對於違背職務之行為收受賄賂或
其他不正利益之犯罪，如行為人基於單一犯意，以實現同一個犯
罪目的（違背職務上之行為，在本件即為洩漏國防以外秘密及到
場護航、放鬆查緝），先後數次收受賄賂或不正利益之行為，均
係侵害同一國家法益，在刑法評價上，其先後數次舉動僅為全部
犯罪行為之一部，應依接續犯理論，合為包括的一罪予以評價，
較為合理（本院八十六年台上字第三二九五號判例、九十七年度
台上字第四０七九號判決意旨參照）。是上訴人等與郭正昇先後
多次收受賄賂及不正利益之行為，是接續的同一犯行，均應只論
以一罪（見原判決第十三頁）。然上開本院判決，並非判例，尚
無拘束力。而本院上開判例要旨(一)係謂：「連續犯之成立，除主
觀上須基於一個概括之犯意外，客觀上須先後數行為，逐次實施
而具連續性，侵害數個同性質之法益，其每一前行為與次行為，
依一般社會健全觀念，在時間差距上，可以分開，在刑法評價上
，各具獨立性，每次行為皆可獨立成罪，構成同一之罪名，始足
當之；如數行為於同時同地或密切接近之時地實施，侵害同一之
法益，各行為之獨立性極為薄弱，依一般社會健全觀念，在時間
差距上，難以強行分開，在刑法評價上，以視為數個舉動之接續
施行，合為包括之一行為予以評價，較為合理，則屬接續犯，而
為包括之一罪。」依原判決認定之事實，上訴人等與郭正昇收受
賄賂及不正利益之時間，係自九十六年三月間起，至九十七年六
月間止，期間長達一年三月；收賄對象、情節及地點，非全相同
；各次行為，依一般社會健全觀念，在時間差距上，亦可分開；
則能否認係接續犯，僅論以一罪，殊堪研酌。(五)、原判決理由謂
上訴人等與郭正昇收受林長進等人交付之賄賂及不正利益，而接
續為放鬆查緝、包庇走私及洩密（僅甲○○）之行為，可認彼等
行為著手實行階段為同一，應屬想像競合犯，依刑法第五十五條
前段，從一重論以違背職務收賄罪（見原判決第十四頁）。然想
像競合犯所謂一行為觸犯數罪名，係指以一個行為，侵害數個法
益之情形而言。上訴人等違背職務收賄、包庇走私及甲○○洩漏
國防以外秘密消息之行為，時間各自不同，行為為數個，顯非一
行為觸犯數罪名，原判決認屬想像競合犯，而從一重論以違背職
務收賄罪，有適用法則不當之違法。(六)、原判決理由謂扣案0000
000000號行動電話一支（含SIM 卡）係甲○○於聯繫洩密或到場
護航所用、0000000000 號行動電話一支（含SIM卡）係乙○○與
甲○○聯繫收受林長進不正利益時所用，爰依刑法第三十八條第
一項第二款規定，在主文共同正犯即上訴人等項下宣告沒收（見
原判決第十八頁）。然上開二支行動電話，是否屬上訴人等所有
，原判決並無認定。而如何分別供甲○○於聯繫到場護航、乙○
○與甲○○聯繫收受林長進不正利益時所用，原判決亦未說明所
憑之證據及其認定之理由，遽行宣告沒收，自屬理由不備。以上
或為上訴意旨所指摘，或為本院得依職權調查之事項，應認原判
決關於甲○○、乙○○部分有撤銷發回之原因。至原判決就甲○
○不另為無罪諭知部分，基於審判不可分原則，應併發回。
據上論結，應依刑事訴訟法第三百九十七條、第四百零一條，判
決如主文。
中    華    民    國  九十九  年    六    月  二十四  日
                      最高法院刑事第二庭
                          審判長法官  莊  登  照
                                法官  陳  世  淙
                                法官  徐  昌  錦
                                法官  許  錦  印
                                法官  葉  麗  霞
本件正本證明與原本無異
                                      書  記  官
中    華    民    國  九十九  年    六    月  二十八  日
                                                      Ｖ

司法院資訊處製作；財團法人民間司法改革基金會備份。
